臺灣臺南地方法院民事判決
109年度保險字第21號
原      告  王士修  
            王容慈  
            王孟君  
兼上三人共同
訴訟代理人  滾秀屏  
被      告  康福全  
            新光人壽保險股份有限公司

法定代理人  許澎    

訴訟代理人  張瑛婷  
            楊少齊  

上列當事人間請求給付保險金事件，經本院於民國110年3月4日
言詞辯論終結，判決如下：
    主      文
原告之訴暨假執行之聲請均駁回。
訴訟費用由原告負擔。
    事實及理由
壹、程序方面：
一、按訴狀送達後，原告不得將原訴變更或追加他訴，但擴張或
    減縮應受判決事項之聲明者、該訴訟標的對於數人必須合一
    確定時，追加其原非當事人之人為當事人者，不在此限，民
    事訴訟法第255條第1項第3款、第5款分別定有明文。惟不變
    更訴訟標的，而補充或更正事實上或法律上之陳述者，非為
    訴之變更或追加，民事訴訟法第256條亦定有明文。本件原
    告起訴時原係以滾秀屏為原告、新光人壽保險股份有限公司
    （下稱新光人壽保險公司）及康福全為被告，並於聲明第1
    、3項請求：「一、被告新光人壽保險公司應給付原告新臺
    幣（下同）原告滾秀屏89萬元，及自民國109年4月28日起至
    清償日止，按年息百分之10計算之利息。三、請依職權宣告
    准予假執行。」嗣於109年12月15日言詞辯論期日當庭將原
    告更正為「滾秀屏、王士修、王容慈、王孟君四人」，並就
    有關假執行之聲明更正為「原告願供擔保，請准宣告假執行
    。」其後復於109年12月24日以民事起訴補充狀就被告康福
    全部分之聲明請求：「被告康福全應給付原告11萬元」，核
    均與前揭規定相符，應予准許。 　　
二、次按法定代理人之代理權消滅者，訴訟程序在有法定代理人
    或取得訴訟能力之本人，承受其訴訟以前當然停止。但有訴
    訟代理人時，不適用之。第168條至第172條及前條所定之承
    受訴訟人，於得為承受時，應即為承受之聲明。民事訴訟法
    第170條、第173條、第175條第1項分別定有明文。查本件被
    告新光人壽保險公司之法定代理人於訴訟中已由吳東進變更
    為許澎，且許澎已於109年11月27日具狀向本院聲明承受訴
    訟，合於前揭規定，應予准許。　　
貳、實體方面：
一、本件原告起訴主張：
  ㈠訴外人王水銀於⑴89年8月22日、⑵92年8月19日、⑶104年1月26
    日，以自身為要保人暨被保險人分別向被告新光人壽保險公
    司投保⑴保單號碼為AIND112580號之新光人壽長福終身壽險
    （分期繳型），約定保險金額為10萬元、身故保險金由受益
    人領取、殘廢保險金為保險金額全額；⑵保單號碼為AITD773
    010號之新光人壽長福終身壽險（分期繳型），約定保險金
    額為1萬元、身故保險金由受益人領取、殘廢保險金為保險
    金額全額；⑶保單號碼為0000000000號之新光人壽長扶久久A
    型殘廢照護終身保險，約定保險金額為3萬元、身故保險金
    由受益人領取。詎王水銀於109年3月18日因「⒈主動脈剝離
    、⒉心包膜填塞、⒊心因性休克、⒋腦中風、⒌高血壓」，前往
    嘉義長庚醫院急診，並於同日接受心臟主動脈手術治療，經
    主治醫師緊急救治10餘小時後，仍造成腦部缺氧300分鐘，
    終至腦中風無法挽回。而王水銀手術完成後（109年3月19日
    ），主治醫師曾對原告宣布王水銀終身成植物人狀態等語，
    既王水銀尚未死亡，且系爭保險契約亦無規定殘廢確定日後
    需有等待期，已符合系爭長福終身壽險、長扶久久A型殘廢
    照護終身保險之給付先決條件（即被保險人仍生存），況若
    原告不選擇拔管，王水銀現仍處於植物人之殘廢狀態，是被
    告新光人壽保險公司應給付原告殘廢保險金、殘廢生活扶助
    保險金。豈料，被告新光人壽保險公司僅給付身故保險金，
    並拒絕給付殘廢保險金、殘廢生活扶助保險金，爰依系爭長
    福終身壽險契約第10條第1項、系爭長扶久久A型殘廢照護終
    身保險契約第10條第1項、第11條第1項之約定提起本件訴訟
    ，請求被告新光人壽保險公司給付殘廢保險金暨殘廢生活扶
    助保險金共計89萬元【殘廢保險金：10萬元+1萬元+60萬元
    （3萬元×20倍）+殘廢生活扶助保險金18萬元（3萬元×6個月
    ）】，及自109年4月28日起至清償日止，按年息百分之10計
    算之利息。
　㈡被告康福全受僱於被告新光人壽保險公司，並從事保險招攬
    之業務，訴外人王水銀係經被告康福全之招攬購買系爭長福
    終身壽險兩件，保險金額合計11萬元。而依據金管會業務員
    管理規則第15條規定，業務員經授權從事保險招攬行為，視
     為所屬公司授權範圍之行為，所屬公司對其登錄之業務員
    應嚴加管理，並就其業務員招攬行為所生之損害依法負連帶
    責任。詎王水銀發生殘廢事故後，因系爭長福終身壽險、長
    扶久久A型殘廢照護終身保險契約於殘廢事故發生後是否有
    等待期之規定及被告康福全是否有逾越權限等爭議，致被告
    新光人壽保險公司、康福全間爭議不斷，造成原告未能申領
    殘廢保險金之損失共計11萬元，是在爭議未明確前，被告康
    福全無法規避給付原告殘廢保險金之責任，爰依系爭長福終
    身壽險契約、長扶久久A型殘廢照護終身保險契約之約定，
    請求被告康福全給付11萬元。
  ㈢聲明：
    ⒈被告新光人壽保險公司應給付原告89萬元，及自109年4月2
      8日起至清償日止，按年息百分之10計算之利息。
　　⒉被告康福全應給付原告11萬元。
　　⒊原告願供擔保，請准宣告假執行。　　
二、被告等之抗辯：
  ㈠被告新光人壽保險公司部分：
　　⒈被告已於109年4月28日依系爭長福終身保險、長扶久久A型
      殘廢照護終身保險契約條款之約定給付身故保險金541,95
      0元予原告。
　　⒉原告請求被告新光人壽保險公司給付殘廢保險金及殘廢生
      活扶助保險金，為無理由：
　　　⑴原告主張訴外人王水銀之體況符合殘廢等級云云，然原
        告並未依系爭長福終身壽險契約第11條第1項第1款、第
        2項、系爭長扶久久A型殘廢照護終身保險契約第12條第
        1項第3款、第2項之約定，檢具殘廢診斷書予被告，易
        言之，原告雖有提出嘉義長庚醫院109年3月20日開立之
        診斷證明書及手術紀錄單，然其内容僅記載：「⒈主動
        脈剝離、⒉心包膜填塞、⒊心因性休克、⒋腦中風、⒌高血
        壓。病患因上述問題於109年3月18日至急診就醫待床，
        於109年3月18日接受心臟主動脈手術治療，於109年3月
        19日轉入加護病房，後因病況惡化，於109年3月20日辦
        理病危自動出院」，並無符合系爭長福終身壽險條款第
        10條附表第七項別及長扶久久A型殘廢照護終身保險條
        款殘廢程度與保險金給付表第1-1-1項次殘廢程度之診
        斷，實非屬前揭保險單條款約定之殘廢診斷書。是以，
        原告既主張王水銀之體況符合殘廢保險金及殘廢生活扶
        助保險金之理賠要件，則應依保單條款之約定，提出殘
        廢診斷證明書，惟原告未提出相關資料以實其說，故其
        請求被告給付保險金並加計利息云云，實不可採。
　　　⑵訴外人王水銀於109年3月18日就醫後之體況，不符合系
        爭長福終身壽險契約第10條附表第七項所示「中樞神經
        系統機能或胸、腹部臟器機能極度障害，終身不能從事
        任何工作，為維持生命必要之日常生活活動，全須他人
        扶助者」之殘廢程度，亦不符合系爭長扶久久A型殘廢
        照護終身保險長福終身保險契約第10條第1項、第11條
        第1項所約定殘廢程度與保險金給付表項次1-1-1：「神
        經障害：中樞神經系統機能遺存極度障害，終身不能從
        事任何工作，經常需醫療護理或專人周密照護者（殘廢
        等級1級，給付比例100%）」之殘廢程度：
　　　　①有關「殘廢保險金」及「殘廢生活扶助保險金」之設
          計，其用意乃在事故發生，被保險人經治療後症狀固
          定，再行治療仍不能期待治療效果，進而永久影響其
          日常生活而予以補償之機制，此觀長福終身壽險條款
          第10條註四及長扶久久A型殘廢照護終身保險條款附
          表註1-1「障害等級」之審定基本原則、註1-1⑴、註1
          5記載之意旨，均在闡明須以被保險人病況穩定後遺
          留之情況為殘廢程度之核定自明。又金融監督管理委
          員會舉辦之保險制度研討會結論亦認為一般急性死亡
          或瀕死，絕大部分之人在身故前都處於昏迷或臟器功
          能嚴重受損狀態，倘以傷殘理赔，顯背離傷殘保險設
          計之初衷。若患者病情非常嚴重，生存時間預期會很
          短，則屬急性死亡或瀕臨死亡狀態，屬於身故保險金
          給付範圍。
　　　　②是以，若將死亡前類似殘廢之暫時性生理狀態，皆視
          為符合系爭保險契約條款所示1級殘廢程度，則因任
          何人於死亡前，均會達到該殘廢程度，將使系爭保險
          契約條款之其他殘廢程度形同具文，於投保任何市面
          上之殘廢保險，即必定能領得1級殘廢程度之殘廢保
          險金、殘廢生活扶助保險金，將導致保險費收支之對
          價失衡，危及保險制度為分散風險之本質。
　　　　③訴外人王水銀於109年3月18日係因主動脈剝離、心包
          膜填塞、心因性休克、腦中風、高血壓前往嘉義長庚
          醫院急診，並同日20時28分許緊急接受心臟主動脈手
          術治療，經主動脈夾鉗300分鐘，嗣因病況惡化而死
          亡。可知，王水銀此次罹患之病程為急性、快速進展
          之病程，醫師因期待治療效果而給予王水銀手術治療
          ，即適時給予積極治療來穩定生命徵象，而治療效果
          須靠給予治療後觀察患者對於治療之反應，不可能立
          即可判定。另依手術紀錄單資料記載，醫師與醫療人
          員給予王水銀符合醫療常規之多方面積極治療，然經
          治療後，王水銀仍對於治療無反應，非屬附表15-1但
          書約定之「立即可判定者不在此限」之情形。是以，
          王水銀在接受治療期間，病況屬於浮動之狀態，實非
          症狀固定，不能期待治療效果之情況，被告確實無法
          認定其體況已符合系爭保險契約條款約定之殘廢程度
          。換言之，王水銀之體況係屬嚴重疾病之病程演進過
          程及現象，縱如原告所述，王水銀瀕死期間曾達植物
          人之狀態，但仍屬「嚴重疾病進展至死亡前之暫時浮
          動性生理狀態」、「身故前之過度狀態」，非屬「殘
          廢症狀固定狀態而立即可判定之體況」，故無法認定
          其體況已符合保險契約條款所約定之殘廢程度，是原
          告請求被告給付殘廢保險金、殘廢生活扶助保險金，
          均顯無理由。
　　⒊聲明：
　 　 ⑴原告之訴及假執行之聲請均駁回。
　 　 ⑵如受不利之判決，被告願供擔保，請准宣告免為假執行
        。 
  ㈡被告康福全部分：其向訴外人王水銀招攬系爭長福終身壽險
    時有向其確認給付殘廢保險金理賠之條件，只要確認殘廢且
    仍生存者，被告新光人壽保險公司即應給付殘廢保險金，至
    殘廢後致短期死亡則不在保險契約規範之列，而被告新光人
    壽保險公司於被告在職期間對其之招攬行為自始未有任何異
    議，是依保險業務員管理規則第15條規定，其並未逾越被告
    新光人壽保險公司之授權範圍或有違法之行為，故被告新光
    人壽保險公司就原告請求殘廢保險金、殘廢生存保險金之給
    付應概括承受。並聲明：原告之訴駁回。
三、兩造不爭執之事項：
  ㈠被告康福全於105年6月之前受僱於被告新光人壽保險公司，
    並從事保險招攬之業務：原告滾秀屏、王士修、王容慈、王
    孟君則均為訴外人王水銀之繼承人。
  ㈡訴外人王水銀與被告新光人壽保險公司間有下列保險契約：
    ⒈王水銀於89年8月22日以自身為要保人暨被保險人向被告新
      光人壽保險公司投保保單號碼為AIND112580號之新光人壽
      長福終身壽險（分期繳型），約定保險金額為10萬元、身
      故保險金由受益人領取、殘廢保險金為保險金額全額（此
      契約係經被告康福全招攬）。
    ⒉王水銀於92年8月19日以自身為要保人暨被保險人向被告新
      光人壽保險公司投保保單號碼為AITD773010號之新光人壽
      長福終身壽險（分期繳型），約定保險金額為1萬元、身
      故保險金由受益人領取、殘廢保險金為保險金額全額（此
      契約係經被告康福全招攬）。
    ⒊王水銀於104年1月26日以自身為要保人暨被保險人向被告
      新光人壽保險公司投保保單號碼為0000000000號之新光人
      壽長扶久久A型殘廢照護終身保險，約定保險金額為3萬元
      、身故保險金由受益人領取。
  ㈢系爭長福終身壽險、長扶久久A型殘廢照護終身保險之保險
    契約之條款約定如下：
    ⒈系爭長福終身壽險部分：
      ⑴第10條（殘廢保險金及殘廢生存保險金的給付），第1項
        約定：被保險人於本契約有效期間致成附表所列殘廢情
        事之一，經醫院醫師診斷確定且被保險人仍生存者，本
        公司以診斷確定日為準…以後每逢保單週年日，且被保
        險人仍生存者，本公司依保單所載之保險金額之20%給
        付殘廢生存保險金。另依同條附表所示之殘廢程度第七
        項為「中樞神經系統機能或胸、腹部臟器機能極度障害
        ，終身不能從事任何工作，為維持生命必要之日常生活
        活動，全須他人扶助者」。
      ⑵第11條（殘廢保險金、殘廢生存保險金的申領），第1項
        第1款約定：被保險人申領「殘廢保險金」時，應檢具
        殘廢診斷書。第2項約定：被保險人申領「殘廢保險金
        」時， 本公司得對被保險人的身體予以檢驗，…。
    ⒉系爭長扶久久A型殘廢照護終身保險部分：
      ⑴第2條（名詞定義），第8項約定：本契約所稱「保證給
        付期間」係指被保險人於本契約有效期間內，初次符合
        第一級致第六級殘廢程度之一者，自診斷確定日起180
        個月內之期間，…。
      ⑵第10條（殘廢保險金的給付），第1項約定：被保險人於
        本契約有效期間，經醫院醫師診斷確定符合因第2條約
        定之疾病或傷害致成附表所列第1級至第11級殘廢程度
        之一時，本公司按診斷確定日當時之保險金額的20倍乘
        以附表所列給付比例給付「殘廢保險金」。
      ⑶第11條（殘廢生活扶助保險金的給付），第1項約定：被
        保險人於本契約有效期間，經醫院醫師診斷確定符合因
        第2條約定之疾病或傷害致成附表所列第1級至第6級殘
        廢程度之一時，本公司按診斷確定日當時之保險金額的
        1倍乘以附表所列比例給付「殘廢生活扶助保險金」；
        並於保證給付期間內均按月給付「殘廢生活扶助保險金
        」。
      ⑷第12條（殘廢保險金及殘廢生活扶助保險金的申領），
        第1項第3款約定：受益人申領「殘廢保險金」或「殘廢
        生活扶助保險金」時，需提出殘廢診斷書。第2項約定
        ：受益人申領各項保險金或豁免保險費時，本公司得對
        被保險人的身體予以檢驗…。
  ㈣依系爭長扶久久A型殘廢照護終身保險契約之「殘廢程度與保
    險金給付表」所示：項次1-1-1神經障害：中樞神經系統機
    能遺存極度障害，終身不能從事任何工作，經常需醫療護理
    或專人周密照護者（殘廢等級1級，給付比例100%）。
  ㈤訴外人王水銀於109年3月18日因「⒈主動脈剝離、⒉心包膜填
    塞、⒊心因性休克、⒋腦中風、⒌高血壓」，前往嘉義長庚醫
    院急診，並於同日接受心臟主動脈手術治療，翌日轉入加護
    病房，嗣因病況惡化，於109年3月20日辦理病危自動出院，
    並於同日在住所「臺南市○○區○鎮000號」死亡。
  ㈥訴外人王水銀於嘉義長庚醫院109年3月19日之手術紀錄單記
    載其所施行之胸部、心臟手術為多重創傷手術。
  ㈦臺南市後壁區衛生所之109年3月20日死亡證明書記載，王水
    銀直接引起死亡之疾病或傷害為：甲、心因性休克、乙、主
    動脈剝離合併心包膜填塞、丙、高血壓。
  ㈧被告新光人壽保險公司已於109年4月28日依系爭長福終身保
    險、長扶久久A型殘廢照護終身保險契約條款之約定給付身
    故保險金541,950元予原告。
四、本院之判斷：
  ㈠原告主張依系爭長福終身壽險契約第10條第1項、系爭長扶久
    久A型殘廢照護終身保險契約第10條第1項、第11條第1項之
    約定，請求被告新光人壽保險公司給付殘廢保險金暨殘廢生
    活扶助保險金共計89萬元【殘廢保險金：10萬元+1萬元+60
    萬元（3萬元×20倍）+殘廢生活扶助保險金18萬元（3萬元×6
    個月）】，及自109年4月28日起至清償日止，按年息百分之
    10計算之利息，為無理由：
    ⒈原告申領時未依系爭長福終身壽險、長扶久久A型殘廢照護
      終身保險契約之約定提出殘廢診斷證明書：
　　　⑴系爭長福終身壽險第11條第1項第1款、第2項約定：「被
        保險人申領殘廢保險金時，應檢具殘廢診斷書。…：被
        保險人申領殘廢保險金時，本公司得對被保險人的身體
        予以檢驗，…。」且系爭長扶久久A型殘廢照護終身保險
        第12條第1項第3款、第2項約定：「受益人申領殘廢保
        險金或殘廢生活扶助保險金時，需提出殘廢診斷書。…
        受益人申領各項保險金或豁免保險費時，本公司得對被
        保險人的身體予以檢驗…。」此為兩造所不爭執，然原
        告向被告新光人壽保險公司申領系爭殘廢保險金或殘廢
        生活扶助保險金時，僅提出如不爭執事項㈤、㈦所示內容
        之診斷證明書及死亡證明書外，並未提出其他之資料，
        此業經原告陳明在卷（卷第109頁），然觀之前開診斷
        證明書及死亡證明書之記載內容，並無被保險人王水銀
        之身體已殘廢之內容，是原告既未依系爭長福終身壽險
        、長扶久久A型殘廢照護終身保險契約之約定提出殘廢
        診斷證明書，且因被保險人王水銀已死亡，被告新光人
        壽保險公司亦無法依約對被保險人的身體予以檢驗，是
        被告新光人壽保險公司辯稱原告申請程序與約定程序不
        符，致無從認定訴外人王水銀之體況符合殘廢保險金、
        殘廢生活扶助保險金之理賠要件，尚堪憑採。
　　　⑵又系爭長福終身壽險條款第10條註四及長扶久久A型殘廢
        照護終身保險條款附表註1-1「障害等級」之審定基本
        原則註15分別約定：「所謂機能永久喪失係指經6個月
        以後其機能仍完全喪失者。」、「機能永久喪失及顯著
        障害之判定，以被保險人於意外傷害事故發生之日起，
        並經6個月治療後的結果為基準判定。但立即可判定者
        不在此限。」此為該保險契約在卷可憑，是以，依系爭
        保險契約之約定內容，殘廢保險金及殘廢生活扶助保險
        金之約定，係指在事故發生，被保險人經治療後症狀固
        定，再行治療仍不能期待治療效果，進而永久影響其日
        常生活而予以補償。惟查：被保險人王水銀自109年3月
        18日就醫起至同年月20日死亡止之期間，僅短短不逾3
        日，該期間之病況轉變，顯屬疾病之病程演進過程及現
        象，縱王水銀於死亡前曾達植物人之狀態，但此階段既
        屬病程進展至死亡前之暫時浮動性生理狀態，自非屬「
        殘廢症狀固定狀態而立即可判定之體況」，是被告新光
        人壽保險公司辯稱該病況變化之過程並無法認定被保險
        人王水銀之身體狀況已符合系爭保險契約條款所約定之
        殘廢程度，亦堪憑採。
　　　⑶是以，原告主張王水銀於109年3月18日就醫後之體況，
        已符合系爭長福終身壽險契約第10條附表第七項所示之
        殘廢程度及系爭長扶久久A型殘廢照護終身保險長福終
        身保險契約第10條第1項、第11條第1項所約定殘廢程度
        與保險金給付表項次1-1-1之殘廢程度，請求被告新光
        人壽保險公司給付殘廢保險金暨殘廢生活扶助保險金共
        計89萬元及法定遲延利息，自無理由。
  ㈡原告主張依系爭長福終身壽險契約、長扶久久A型殘廢照護終
    身保險契約之約定，請求被告康福全給付11萬元，亦無理由
    ：
  　⒈原告主張被告康福全應給付11萬元，係依系爭保險契約之
      條款而請求，此節業據原告陳明在卷（卷第126頁），然
      被告康福全雖為被告新光人壽保險公司之前員工，而招攬
      系爭長福終身壽險契約、長扶久久A型殘廢照護終身保險
      契約，然被告康福全並非系爭保險契約之當事人，被告康
      福全自無負契約責任之理，是原告此部分之請求，亦無理
      由。
　　⒉至原告雖另主張依保險業務員管理規則第15條之規定，被
      告康福全應負契約責任云云，然該條第1項係規定：「業
      務員經授權從事保險招攬之行為，視為該所屬公司授權範
      圍之行為，所屬公司對其登錄之業務員應嚴加管理並就其
      業務員招攬行為所生之損害依法負連帶責任。」純係就業
      務員招攬行為所生之損害規定所屬公司應依法負連帶責任
      ，然本件原告提起本件訴訟，係依契約請求（卷第126頁
      ），並非主張因被告康福全之招攬行為所生之損害，自與
      前開規定無涉，是原告此部分之主張，亦非可採。
五、綜上所述，原告既未依系爭保險契約之約定程序申領，且亦
    未舉證證明被保險人王水銀之身體狀況已符合系爭保險契約
    所約定之殘廢狀況，從而，原告主張依系爭保險契約之約定
    ，請求被告新光人壽保險公司應給付89萬元，及自109年4月
    28日起至清償日止，按年息百分之10計算之利息，並請求被
    告康福全應給付11萬元，均為無理由，應予駁回。而原告之
    訴既經駁回，其假執行之聲請即失所依附，應併予駁回。
六、本件判決基礎已臻明確，兩造其餘之攻擊防禦方法及訴訟資
    料經本院斟酌後，核與判決不生影響，無一一論述之必要，
    併予敘明。
七、據上論結，本件原告之訴為無理由，依民事訴訟法第78條，
    判決如主文。
中    華    民    國   110    年    3     月   18    日
                  民事第二庭  法  官 洪碧雀 
以上正本證明與原本無異。
如對本判決上訴，應於判決送達後20日內向本院提出上訴狀，若
委任律師提起上訴者，應一併繳納上訴審裁判費，否則本院得不
命補正逕行駁回上訴。
中　　華　　民　　國　　110 　年　　3 　　月　　18　　日
                              書記官 林政良